ACORDAO-COMPLETO-2552298

ACÓRDÃO 7928/2022 ATA 40/2022 - PRIMEIRA CÂMARA

VISTOS, relatados e discutidos os recursos de reconsideração interpostos por Rejane de Castro Silva, Carlos Alberto da Silva e Janaína Cristina Machado Pinto, servidores do Ministério do Turismo, por Fábio Ferraz Franco, então prefeito de Cachoeira de Pajeú/MG, e por NS Center Show Ltda., empresa contratada, contra o Acórdão 6316/2021-TCU-Primeira Câmara.
ACORDAM os Ministros do Tribunal de Contas da União, reunidos em sessão da 1ª Câmara, ao acolher as razões do Relator, com fundamento nos arts. 32, inciso I, e 33 da Lei 8.443/1992, em:
9.1. conhecer dos recursos de Rejane de Castro Silva, Carlos Alberto da Silva e Janaína Cristina Machado Pinto e, no mérito, dar-lhes provimento, tornando sem efeito o item 9.3 em relação a eles e insubsistente o item 9.6 do Acórdão 6316/2021-TCU-Primeira Câmara;
9.2. conhecer dos recursos de Fábio Ferraz Franco e da empresa NS Center Show Ltda. e, no mérito, dar-lhes provimento parcial, de modo:
9.2.1 a reduzir o débito imputado por meio do subitem 9.4 do Acórdão 6316/2021-TCU-Primeira Câmara, que passa a ter a seguinte composição:
	VALOR ORIGINAL (R$) 
	DATA DA OCORRÊNCIA

	80.000,00 (D) 
	13/5/2011

	734,91 (C) 
	4/11/2011

	2,00 (C) 
	11/11/2011

9.2.2. a reduzir a multa individual aplicada por meio do subitem 9.5 do Acórdão 6316/2021-TCU-Primeira Câmara para R$ 40.000,00 (quarenta mil reais) , fixando-lhe o prazo de 15 (quinze) dias, a contar da notificação, para que comprovem, perante o Tribunal (art. 214, inciso III, alínea 'a', do RI/TCU) , o recolhimento da dívida ao Tesouro Nacional, atualizada monetariamente desde a data do presente acórdão até a do efetivo recolhimento, se for paga após o vencimento, na forma da legislação em vigor;
9.3. tornar sem efeito, de ofício, os itens 9.7 e 9.8 do Acórdão 6316/2021-TCU-Primeira Câmara;
9.4. encaminhar cópia desta deliberação aos recorrentes, ao Ministério do Turismo, à Controladoria-Geral da União, à Procuradoria da República no Estado de Minas Gerais, e aos demais interessados.

Recursos de reconsideração interpostos contra acórdão que, entre outras medidas, julgou irregulares as contas de responsáveis e condenou-os ao pagamento de débito e de multa em razão da impugnação total de despesas de convênio que tinha por objeto incentivar o turismo por meio de apoio à realização do XIX Forró das Viúvas.

Primeira Câmara

Município de Cachoeira de Pajeú/MG

3. Interessados/Responsáveis/Recorrentes:
3.1. Interessado: Ministério do Turismo (05.457.283/0001-19)
3.2. Responsáveis: Carlos Alberto da Silva (XXX.797.948-XX); Fabio Ferraz Franco (XXX.990.315-XX); Janaína Cristina Machado Pinto Amazonas (XXX.652.921-XX); Luiz Humberto Vilela Costa (XXX.789.511-XX); Manoelina Pereira Medrado (XXX.428.531-XX); NS Center Shows Ltda., (14.671.125/0001-58); Rejane de Castro Silva (XXX.394.601-XX)
3.3. Recorrentes: Fábio Ferraz Franco, NS Center Shows Ltda., Janaína Cristina Machado Pinto Amazonas, Rejane de Castro Silva e Carlos Alberto da Silva

13.1. Ministros presentes: Walton Alencar Rodrigues (Presidente), Benjamin Zymler, Vital do Rêgo e Jorge Oliveira (Relator).
13.2. Ministro-Substituto presente: Weder de Oliveira.

JORGE OLIVEIRA

Ministro Walton Alencar Rodrigues

Adoto como parte do relatório a instrução produzida no âmbito da Secretaria de Recursos - Serur (peça 171) , abaixo transcrita:
"INTRODUÇÃO
Trata-se de recursos de reconsideração (peças 132-133, 137, 139-140 e 142) interpostos por Rejane de Castro Silva - na condição de servidora do Ministério do Turismo (MTur) , Carlos Alberto da Silva - na condição de Secretário Nacional de Políticas Públicas de Turismo do MTur, Fábio Ferraz Franco - na condição de prefeito de Cachoeira de Pajeú/MG (gestão 2009-2012) , Janaína Cristina Machado Pinto, na condição de servidora do MTur, e NS Serviços em Entretenimento e Transporte Ltda., na condição de empresa contratada no âmbito do Convênio 1278/2010 (Siafi 742120) ; contra o Acórdão 6316/2021-TCU-Primeira Câmara, rel. Ministro WALTON ALENCAR RODRIGUES (peça 102) . A deliberação recorrida apresenta o seguinte teor:
9.1. considerar revel Janaína Cristina Machado Pinto, para todos os efeitos, dando-se prosseguimento ao processo, com fulcro no art. 12, § 3º, da Lei 8.443/1992;  
9.2. acolher as razões de justificativas de Luiz Humberto Vilela e de Manoelina Ferreira Medrado;
9.3. rejeitar as razões de justificativas de Rejane de Castro Silva e de Carlos Alberto da Silva; e as alegações de defesa de Fabio Ferraz Franco e da empresa NS Center Shows Ltda.; 
9.4. julgar irregulares as contas de Fabio Ferraz Franco e da empresa NS Center Shows Ltda., com fundamento nos arts. 1º, inciso I, 16, inciso III, alíneas 'b' e 'c', 19 e 23, inciso III, da Lei 8.443/1992, e condená-los, em regime de solidariedade, ao pagamento das quantias a seguir especificadas, com a fixação do prazo de quinze dias, a contar da notificação, para que comprovem, perante o Tribunal (art. 214, inciso III, alínea 'a', do RI/TCU) , o recolhimento das dívidas ao Tesouro Nacional, atualizadas monetariamente e acrescidas dos juros de mora, calculados a partir das datas discriminadas, até a data do recolhimento, na forma prevista na legislação em vigor;   
	VALOR ORIGINAL (R$) 
	DATA DA OCORRÊNCIA

	100.000,00 (D) 
	13/5/2011

	734,91 (C) 
	4/11/2011

	2,00 (C) 
	11/11/2011

                  Valor atualizado até 19/3/2021: R$ 169.214,93.
9.5. aplicar a Fabio Ferraz Franco e a empresa NS Center Shows Ltda., a multa individual prevista no artigo 57 da Lei 8.443/1992, no valor de R$ 50.000,00 (cinquenta mil reais) , fixando-lhes o prazo de 15 (quinze) dias, a contar da notificação, para que comprovem, perante o Tribunal (art. 214, inciso III, alínea 'a', do RI/TCU) , o recolhimento das dívidas ao Tesouro Nacional, atualizadas monetariamente desde a data do presente acórdão até a dos efetivos recolhimentos, se forem pagas após o vencimento, na forma da legislação em vigor;
9.6. aplicar aos responsáveis, a seguir discriminados, a multa individual prevista no art. 58, inciso II, da Lei 8.443/1992, nos valores especificados, com a fixação do prazo de quinze dias, a contar das notificações, para comprovarem, perante o Tribunal (art. 214, inciso III, alínea 'a', do Regimento Interno) , o recolhimento das dívidas ao Tesouro Nacional, atualizadas monetariamente, desde a data do presente acórdão até a dos efetivos recolhimentos, se forem pagas após o vencimento, na forma da legislação em vigor:
	RESPONSÁVEL
	VALOR

	Rejane de Castro Silva
	R$ 10.000,00

	Janaína Cristina Machado Pinto
	R$ 10.000,00

	Carlos Alberto da Silva
	R$ 12.000,00

9.7. inabilitar Fabio Ferraz Franco para o exercício de cargo em comissão ou função de confiança no âmbito da Administração Pública pelo período de 5 (cinco) anos, com suporte no que prescreve o art. 60 da Lei 8.443/1992;
9.8. declarar a inidoneidade da empresa NS Center Shows Ltda. para participar, por 2 (dois) anos, de licitação na Administração Pública Federal, nos termos do art. 46 da Lei 8.443/1992;
9.9. autorizar a cobrança judicial da dívida, caso não atendidas as notificações, nos termos do art. 28, inciso II, da Lei 8.443/1992, c/c o art. 219, inciso II, do RI/TCU; 
9.10. encaminhar cópia desta deliberação ao Procurador-Chefe da Procuradoria da República no Estado de Minas Gerais, nos termos do art. 16, § 3º, da Lei 8.443/1992 c/c o art. 209, § 7º, do RI/TCU, para adoção das medidas que entender cabíveis.
HISTÓRICO
2.	Cuidam os autos de tomada de contas especial (TCE) instaurada pelo Ministério do Turismo (MTur) em desfavor de Fábio Ferraz Franco, na condição de prefeito de Cachoeira de Pajeú/MG (gestão 2009-2012) , em razão da impugnação total de despesas do Convênio 1278/2010 (Siafi 742120) , celebrado com o Município de Cachoeira de Pajeú/MG, tendo por objeto incentivar o turismo, por meio de apoio à realização do 'XIX Forró das Viúvas', de 25/6/2010 a 25/7/2011 (peça 1, p. 38-56) .
2.1.	O ajuste vigeu de 25/6/2010 a 25/7/2011, tendo previsto o montante de R$ 105.050,00 para a execução do objeto, dos quais, R$ 100.000,00 de recursos federais, repassados mediante a Ordem Bancária 2011OB800082, de 13/5/2011 (peça 1, p. 62) .
2.2.	A partir dos exames da fase externa desta TCE (peças 43-44) , realizou-se a citação de Fábio Ferraz Franco e da empresa NS Serviços em Entretenimento e Transporte Ltda.; bem como a audiência de Rejane de Castro Silva, Janaína Cristina Machado Pinto, Luiz Humberto Vilela Costa (CPF XXX.789.511-XX) e Manoelina Pereira Medrado (CPF XXX.428.531-XX) - na condição de servidores do Ministério do Turismo - de Carlos Alberto da Silva (peças 45-52) , na condição de Secretário Nacional de Políticas Públicas de Turismo/MTur (peças 45-50, 53-56, 58, 78-79, 85 e 94) ; em virtude das seguintes irregularidades:
	a) irregularidade 1 (citação) : fraude no Pregão Presencial 11/2010;
	a.1) conduta de Fábio Ferraz Franco: ter incorrido em ações coordenadas para fraudar o referido Pregão Presencial 11/2010, caracterizadas pelas seguintes evidências:
	a.1.1) a ausência de justificativas para a utilização do pregão presencial para a contratação da execução do evento e para o referido 'Mapa de Lances';
	a.1.2) a presença de uma única licitante no certame;
	a.1.3) o orçamento contido no plano de trabalho nos exatos valores e termos da proposta apresentada pela NS Center Shows Ltda., posteriormente, vencedora do certame, coincidindo ainda com os valores efetivamente contratados;
	a.1.4) a apresentação de cartas de exclusividade das bandas designando a NS Center Shows Ltda. como seu representante exclusivo para a data e local do evento, antes mesmo da assinatura do contrato;
	a.2) conduta da NS Serviços em Entretenimento e Transporte Ltda.: ter se beneficiado de fraude ao Pregão Presencial 11/2010;
	b) irregularidade 2 (citação) : sobrepreço no plano de trabalho;
	b.1) conduta de Fábio Ferraz Franco: ter incorrido em ações/omissões que redundaram em sobrepreço no plano de trabalho, descritas a seguir:
	b.1.1) a ausência de avaliação dos valores propostos para a contratação dos artistas leva a eventual sobrepreço, tendo em vista que, em razão de o convênio ter sido assinado na véspera dos shows, obviamente o Município contrataria ou já havia contratado empresa intermediária para viabilizar o pagamento dos artistas, a qual certamente cobraria pelo serviço de intermediação;
	b.2) conduta da NS Serviços em Entretenimento e Transporte Ltda.: ter se beneficiado de sobrepreço ocorrido no plano de trabalho;
	c) irregularidade 3 (citação) : superfaturamento no pagamento à NS Center Shows Ltda.;
	c.1) conduta de Fábio Ferraz Franco: ter incorrido em ações/omissões que redundaram em superfaturamento no pagamento à NS Center Shows Ltda., descritas a seguir: 
	c.1.1) dissonância entre as datas dos atos administrativos que deram origem a esse convênio e à contratação da empresa NS Center Shows Ltda. para a realização do seu objeto, o que dificulta estabelecer o nexo de causalidade entre os recursos repassados e o evento executado;
	c.1.2) embora os shows tenham ocorrido nos dias 25 a 27 de junho de 2010, a transferência online do município em benefício de Nélio de Jesus da Silva ME só veio a ocorrer em 13/6/2011, quase um ano depois;
	c.1.3) o contrato celebrado entre o município e aquela empresa datou de 21/06/2010 (peça 28, p. 42) , sendo que o termo do convênio foi assinado em data posterior (25/6/2010) ;
	c.1.4) os recursos financeiros foram transferidos pelo MTur ao Município de Cachoeira de Pajeú/MG em 18/5/2011 (peça 18, p.15) , quase onze meses após a realização da festa;  
	c.1.5) todas essas dissonâncias entre as datas dos aludidos atos administrativos indicam que os recursos do convênio não foram utilizados no pagamento dos artistas que se apresentaram;
	c.1.6) o fato de os recursos federais terem sido repassados posteriormente ao evento revela que, caso tenham sido empregados em objeto relacionado ao convênio, o foram para o ressarcimento de despesas já efetuadas, conduta proscrita pela IN STN 1/1997;
	c.2) conduta da NS Serviços em Entretenimento e Transporte Ltda.: ter se beneficiado do referido superfaturamento;
	d) irregularidade 4 (citação) : ausência de comprovação dos cachês efetivamente recebidos pelos artistas; 
	d.1) conduta de Fábio Ferraz Franco: ter deixado de exigir da empresa contratada para os shows a comprovação dos cachês efetivamente recebidos pelos artistas;
	d.2) conduta da NS Serviços em Entretenimento e Transporte Ltda.: ter se beneficiado da referida ausência de comprovação dos cachês efetivamente recebidos pelos artistas;
	e) irregularidade 5 (audiência) : aprovação do plano de trabalho do Convênio 1278/2010 (Siafi 742120) no dia 25/6/2010, primeiro dia do evento objeto da avença, tendo em vista que não havia tempo hábil para a execução de licitação;
	e.1) conduta de Rejane de Castro Silva: emitiu o parecer técnico aprovando o plano de trabalho (peça 1, p. 26) ;
	e.2) conduta de Janaína Cristina Machado Pinto: aprovou o parecer técnico (peça 1, p. 26) ;
	e.3) conduta de Luiz Humberto Vilela Costa: emitiu o parecer jurídico aprovando o plano de trabalho (peça 1, p. 37) ;
	e.4) conduta de Manoelina Ferreira Medrado: aprovou o parecer jurídico (peça 1, p. 37) :
	f) irregularidade 6 (audiência) : ausência de avaliação dos valores propostos para a contratação dos artistas, quanto a eventual sobrepreço, uma vez que, em razão de o convênio ter sido assinado no primeiro dia do evento, obviamente o município já havia contratado empresa intermediária para viabilizar o pagamento dos artistas, a qual certamente cobraria pelo serviço de intermediação;
	f.1) conduta de Rejane de Castro Silva: emitiu o parecer técnico aprovando o plano de trabalho (peça 1, p. 26) ;
	f.2) conduta de Janaína Cristina Machado Pinto: aprovou o parecer técnico (peça 1, p. 26) ;
	f.3) conduta de Luiz Humberto Vilela Costa: emitiu o parecer jurídico aprovando o plano de trabalho (peça 1, p. 37) ;
	f.4) conduta de Manoelina Ferreira Medrado: aprovou o parecer jurídico (peça 1, p. 37) :
	g) irregularidade 7 (audiência) : assinatura do convênio no dia 25/6/2010, primeiro dia do evento objeto da avença, tendo em vista que não havia tempo hábil para a execução de licitação, e, ainda, não avaliação do plano de trabalho quanto a eventual sobrepreço nos valores propostos para a contratação dos artistas; e
	g.1) conduta de Carlos Alberto da Silva: o responsável subscreveu o referido Convênio 1278/2010 (peça 1, p. 28-56) .
2.3.	Em face da revelia de Janaína Cristina Machado Pinto, o acolhimento das razões de justificativa de Rejane de Castro Silva, Luiz Humberto Vilela Costa e Manoelina Pereira Medrado, a rejeição das alegações defesa de Fábio Ferraz Franco e da empresa NS Serviços em Entretenimento e Transporte Ltda.; a unidade técnica propôs o seguinte encaminhamento (peças 98-99) : (i) julgar regulares com ressalva as contas de Rejane de Castro Silva, Luiz Humberto Vilela Costa, Manoelina Pereira Medrado, Janaína Cristina Machado Pinto e Carlos Alberto da Silva; e (ii) julgar irregulares as contas de Fábio Ferraz Franco e da empresa NS Serviços em Entretenimento e Transporte Ltda., condenando-os em débito e lhes aplicando a multa do art. 57 da Lei 8.443/1992. 
2.4.	Posteriormente, o MPTCU dissentiu parcialmente à proposta da unidade técnica, tendo apresentado o seguinte deslinde para o feito: (i) julgar regulares as contas de Rejane de Castro Silva, Luiz Humberto Vilela Costa, Manoelina Pereira Medrado, Janaína Cristina Machado Pinto e Carlos Alberto da Silva; (ii) julgar irregulares as contas de Fábio Ferraz Franco, condenando-o em débito e lhe aplicando a multa do art. 57 da Lei 8.443/1992.
2.5.	Depois, em linha de divergência com as propostas da unidade técnica e do parquet especial, ante as razões expostas pelo Relator, esta Corte de Contas deliberou, por meio do Acórdão 6316/2021-TCU-Primeira Câmara, o seguinte encaminhamento para esta TCE: (i) julgar irregulares as contas de Fábio Ferraz Franco e da empresa NS Serviços em Entretenimento e Transporte Ltda., condenando-os em débito e lhes aplicando a multa do art. 57 da Lei 8.443/1992; (ii) aplicar a Rejane de Castro Silva, Janaína Cristina Machado Pinto e Carlos Alberto da Silva a multa prevista no art. 58 da Lei 8.443/1992; (iii) inabilitar Fábio Ferraz Franco para o exercício de cargo em comissão ou função no âmbito da Administração Pública pelo período de cinco anos, com base no art. 60 da Lei 8.443/1992; e (iv) declarar a inidoneidade da empresa NS Serviços em Entretenimento e Transporte Ltda. para participar, por dois anos, de licitação na Administração Pública Federal, nos termos do art. 46 da Lei 8.443/1992.
2.6.	Irresignados, Rejane de Castro Silva, Carlos Alberto da Silva, Fábio Ferraz Franco, Janaína Cristina Machado Pinto e NS Serviços em Entretenimento e Transporte Ltda. interpuseram recursos de reconsideração (peças 132-133, 137, 139-140 e 142) contra o Acórdão 8874/2021-TCU-Primeira Câmara (peça 102) , espécie de recurso objeto do presente exame.   
EXAME DE ADMISSIBILIDADE 
3.	Reitera-se os exames preliminares de admissibilidade (peças 145-146) , acolhidos por despacho do Relator, Ministro Jorge Oliveira, que conheceu dos recursos interpostos por Rejane de Castro Silva, Carlos Alberto da Silva e NS Serviços em Entretenimento e Transporte Ltda.; com a suspensão dos efeitos dos itens 9.3, 9.6 e 9.9 do Acórdão 8874/2021-TCU-Primeira Câmara - com relação aos dois primeiros apelantes - e 9.3, 9.4, 9.5, 9.8 e 9.9 do Acórdão 8874/2021-TCU-Primeira Câmara - com relação à aludida empresa (peça 157) . Salienta, nesse diapasão, que o despacho do Relator ad quem não menciona os recursos examinados pela Serur às peças 148 e 149 (Fábio Ferraz Franco e Janaína Cristina Machado Pinto) . De todo modo, passa-se ao exame do mérito dos recursos conhecidos pela Serur às peças 145-146 e 148-19, sem embargo de o Relator ad quem efetuar o juízo de admissibilidade na fase de mérito.
	EXAME TÉCNICO
4.	Delimitação
4.1.	Constitui objeto do presente recurso definir as seguintes questões:
	a) preliminar:
	a.1) prescrição;
	b) mérito: 
	b.1) ilegitimidade passiva;
	b.2) ausência de dano ao erário;
	b.3) ausência de fraude;
	b.4) desarrazoabilidade e desproporcionalidade da multa; 
	b.5) ocorrência de boa-fé; e
	b.6) ausência de má-fé.
4.2.	Registra-se que o presente exame atentará além dos elementos constantes da matriz de responsabilização utilizada pelo TCU para a questão da responsabilidade subjetiva, também aqueles constantes na Lei 13.655/2018 (Lei de Introdução às Normas do Direito Brasileiro - LINDB) , mormente no que concerne aos seus arts. 22 e 28.
Preliminar
5.		Prescrição
5.1.	Ainda que os recorrentes não tenham pugnado acerca da temática 'prescrição', tem-se que essa deve ser examinada nestes autos por se tratar de questão de ordem pública.
5.2.	A prescrição do dano ao erário assume particular relevância, dado o recente julgamento, pelo STF, do RE 636.886 (tema 899 da repercussão geral) . No exame da prescrição, a Serur tem adotado os entendimentos detalhados na peça 170, que contém estudo e pronunciamentos anteriores da secretaria sobre o tema. Nessas manifestações estão desenvolvidas as seguintes premissas, que serão utilizadas no presente exame:
	a) ao julgar o RE 636.886, o STF conferiu nova interpretação ao art. 37, § 5º, da Constituição Federal, fixando a tese de que 'é prescritível a pretensão de ressarcimento ao erário fundada em decisão de Tribunal de Contas';
	b) as pretensões punitiva e de ressarcimento devem observar o mesmo regime na atividade de controle externo, dado o objetivo comum da prescrição, de fixar prazo para o Tribunal de Contas agir, para caracterizar o ilícito, identificar seu autor, dimensionar as consequências da conduta e impor as consequências legais, independentemente de tais consequências terem natureza punitiva ou ressarcitória; e
	c) até que sobrevenha norma específica, entende-se que a prescrição das pretensões punitiva e de ressarcimento, no processo de controle externo, deve observar o regime da Lei 9.873/1999, na linha dos recentes pronunciamentos do STF a respeito. Assim, sem prejuízo de se realizar o exame da prescrição também segundo o prazo decenal previsto no Código Civil, o critério adotado, na formulação da proposta de encaminhamento, será o da Lei 9.873/1999.
5.3.	Ocorre que, recentemente, o Plenário da Suprema Corte se manifestou mais uma vez sobre o tema no julgamento da ADI 5509, ao tratar da constitucionalidade do prazo prescricional e decadencial de cinco anos previsto nos arts. 76, § 5º e 78, § 7º da Constituição do Estado do Ceará. Com esteio no princípio da simetria insculpido no art. 75 da Constituição Federal, o relator, Min. Edson Fachin, definiu alguns parâmetros para fins de avaliação da incidência do prazo prescricional nos processos conduzidos pelas Cortes de Contas (TCU, Tribunais de Contas dos Estados e do Distrito Federal, e dos municípios) , assunto que passo a abordar, de forma mais detalhada, nos próximos parágrafos.
5.4.	A ADI 5509 foi manejada contra dispositivos da Constituição do Estado do Ceará e de lei ordinária do referido Estado, que fixaram prazo prescricional no processo do tribunal de contas daquela unidade federativa.
5.5.	Todavia, a discussão travada pelo STF teve por referência o modelo federal, em função do princípio da simetria, expressamente invocado pelo MPF, ao propor a ação, e pelo relator, ao analisar o tema. Assim, os fundamentos lançados no julgamento da ADI 5509 repercutem inevitavelmente no processo do TCU.
5.6.	Especificamente sobre a lei de regência e as causas interruptivas da prescrição, o relator, ministro Edson Fachin, reconheceu que o STF ainda não havia fixado orientação clara a respeito, em processo de caráter geral. Ao fazê-lo, na citada ADI, a orientação do relator foi a de aplicar os vários precedentes do STF em casos concretos, que já sinalizavam para a incidência da Lei 9.873/1999, afastando-se a incidência do art. 205 do Código Civil, como evidenciam as seguintes passagens do voto:
	a) 'A atividade de controle externo equipara-se, para fins de contagem do prazo prescricional, ao poder de polícia do Estado e, como tal, nos termos do art. 1º da Lei 9.873, de 1999, 'Prescreve em cinco anos a ação punitiva da Administração Pública Federal, direta e indireta, no exercício do poder de polícia, objetivando apurar infração à legislação em vigor, contados da data da prática do ato ou, no caso de infração permanente ou continuada, do dia em que tiver cessado'';
	b) 'Pela mesma razão, incidem as causas legais de interrupção da prescrição, conforme previsão constante do art. 2º da referida Lei'.
5.7.	Estabelecida a norma de regência do prazo e das causas interruptivas, o STF avançou no debate quanto ao termo inicial da prescrição, fixando regras mais detalhadas a respeito. Com esse fim, estabeleceu tratamento específico para as tomadas de contas especiais, distinguindo aquelas decorrentes de repasses sujeitos a prestação de contas específica e as relativas a situações em que os fatos são normalmente trazidos ao conhecimento do TCU por meio de denúncias e representações. 
5.8.	Nesse sentido, o voto do Ministro Edson Fachin trouxe uma regra geral e algumas hipóteses de aplicação casuística. Como regra geral, ficou estabelecido que 'o termo inicial da contagem do prazo deve ser o da entrada do processo de fiscalização no âmbito do Tribunal de Contas, ou dos órgãos que, por lei, são encarregados pelo controle interno'.
5.9.	Essa regra geral teve sua aplicação explicitada para algumas situações particulares, a saber:
	a) no caso de omissão de prestação de contas: 'o dano a ser apurado pela ausência de prestação de contas tem o lapso prescricional iniciado na data em que as contas deveriam ter sido entregues';
	b) na hipótese de irregularidades detectadas no exame da prestação de contas: 'o procedimento prévio à instauração da tomada de contas ... deve ser encerrado o quanto antes, sendo que as irregularidades que tenham porventura sido nele identificadas somente terão iniciada a fluência do prazo prescricional após a competente comunicação para o órgão de controle interno ou para o Tribunal de Contas';
	c) em irregularidades constatadas em fiscalizações, denúncias e representações: 'Finalmente, deve-se contar o prazo prescricional a partir da data do conhecimento da irregularidade nos casos em que, por iniciativa própria, o Tribunal realiza auditorias ou inspeções, assim como nos casos em que a ele são diretamente levadas as informações necessárias para a instauração de tomada de contas especial'.
5.10.	Com essas explicações, passa-se à análise da prescrição no caso em exame, considerando-se as premissas indicadas no item 5.2 supra.
5.11.	Quanto à análise da prescrição segundo os critérios do Acórdão 1441/2016-TCU-Plenário, redator Ministro WALTON ALENCAR RODRIGUES, tem-se que a prescrição da pretensão punitiva e do débito subordinam-se ao prazo geral de dez anos (art. 205 da Lei 10.406/2002 - Código Civil) , contado a partir da data da ocorrência do fato e interrompido pelo ato que ordenar a citação, a audiência ou a oitiva da parte. A presente TCE refere-se às seguintes irregularidades ocorridas em 2010: (i) fraude no Pregão Presencial 11/2010; (ii) sobrepreço no plano de trabalho; (iii) superfaturamento no pagamento à NS Center Shows Ltda.; (iv) ausência de comprovação dos cachês efetivamente recebidos pelos artistas;  (v)  aprovação do plano de trabalho do Convênio 1278/2010 (Siafi 742120) no dia 25/6/2010, primeiro dia do evento objeto da avença, tendo em vista que não havia tempo hábil para a execução de licitação; (vi) ausência de avaliação dos valores propostos para a contratação dos artistas, quanto a eventual sobrepreço, uma vez que, em razão de o convênio ter sido assinado no primeiro dia do evento, obviamente o município já havia contratado empresa intermediária para viabilizar o pagamento dos artistas, a qual certamente cobraria pelo serviço de intermediação; e (vii) assinatura do convênio no dia 25/6/2010, primeiro dia do evento objeto da avença, tendo em vista que não havia tempo hábil para a execução de licitação, e, ainda, não avaliação do plano de trabalho quanto a eventual sobrepreço nos valores propostos para a contratação dos artistas.
5.12.	O ato ordenatório de citação que interrompe a fruição do prazo data de 28/11/2017 (peça 29) . Logo, verifica-se a não incidência do prazo decenal de prescrição previsto no art. 205 do Código Civil a partir da ocorrência do fato, cuja contagem é interrompida pelo ato que ordenou a citação. Essa foi a conclusão do decisum condenatório, conforme se extrai de trecho do relatório condutor (peça 104, p. 27) :
149. Vale ressaltar que a pretensão punitiva do TCU, conforme Acórdão 1441/2016-TCU-Plenário, Relator: Benjamin Zymler, que uniformizou a jurisprudência acerca dessa questão, subordina-se ao prazo geral de prescrição indicado no art. 205 do Código Civil, que é de dez anos, contado da data de ocorrência da irregularidade sancionada, nos termos do art. 189 do Código Civil, sendo este prazo interrompido pelo ato que ordenar a citação, a audiência ou a oitiva dos responsáveis. 
120. No caso em exame, a perspectiva de aplicação de penalidade aos responsáveis não foi alcançada pela prescrição, uma vez que as irregularidades sancionadas se deram no ano de 2010 (a partir de 25/6/2010) e o ato de ordenação da citação ocorreu em 28/11/2017 (peça 29) , ou seja, em prazo inferior a dez anos. (Grifou-se) .
5.13.	No que concerne à análise da prescrição pelo regime da Lei 9.873/1999, é preciso considerar os seguintes parâmetros:
	a) Termo inicial: 
	a.1) a Lei 9.873/1999, art. 1º, parte final, traz previsão expressa a respeito do início do prazo em se tratando de infrações imediatas e aquelas de caráter permanente ou continuado. As primeiras ocorrem contadas da data da prática do ato, e aquelas do dia em que tiver cessado a permanência ou a continuidade;
	a.2) aplicando ao caso concreto esse entendimento perfilhado pelo STF no julgamento da ADI 5509, considera-se como termo inicial para contagem do prazo prescricional - 5/8/2015, data em que foi emitido Relatório de Auditoria de TCE pelo órgão de controle interno (peças 1, p. 221-224; e 38, p. 84-87) . 
	b) Prazo:
	b.1) a Lei 9.873/1999 apresenta um prazo geral, de cinco anos (art. 1º) , e um prazo especial, previsto no art. 1º, § 2º, a saber: 'quando o fato objeto da ação punitiva da Administração também constituir crime, a prescrição reger-se-á pelo prazo previsto na lei penal';
	c) Interrupções por atos inequívocos de apuração dos fatos, sendo que no regime da Lei 9.873/1999, a prescrição se interrompe 'por qualquer ato inequívoco, que importe apuração do fato' (art. 2º, II) . Os exemplos típicos, no caso em exame, são: (i) fase interna de exame da TCE na CGU; e (ii) fase externa de exame da TCE no TCU. Com esse fundamento, a prescrição foi interrompida:
	c.1) em 27/11/2015, data da primeira instrução preliminar de citação (peças 3-4) ;
	c.2) em 22/4/2016, data da primeira instrução de mérito (peças 9-11) ;
	c.3) em 7/6/2016, data do Parecer do MPTCU, pelo diligenciamento (peça 12) ;
	c.4) em 8/6/2016, data do Despacho do Ministro-Relator, determinando a realização de diligência (peça 13) ; 
	c.5) em 17/6/2016, data da primeira instrução preliminar de diligência (peças 14-15) ;
	c.6) em 2/9/2016, data da segunda instrução preliminar de diligência (peças 20-21) ;
	c.7) em 14/2/2017, data da segunda instrução de mérito (peças 24-26) ;
	c.8) em 28/11/2017, data do 	Despacho do Ministro-Relator, determinando a realização de novas citações e audiências (peça 29) ;
	c.9) em 23/1/2018, data da terceira instrução preliminar de diligência (peças 30-31) ;
	c.10) em 27/4/2018, data da primeira instrução preliminar de audiência e citação (peças 41-42) ;
	c.11) em 14/5/2018, data da segunda instrução preliminar de audiência e citação (peças 43-44) ;
	c.12) em 3/11/2020, data da terceira instrução de mérito (peças 98-100) ;
	c.13) em 23/11/2020, data do último Parecer do MPTCU (peça 100) ;
	d) Interrupções pela citação e audiência dos responsáveis, sendo que 	 a prescrição também é interrompida 'pela notificação ou citação do indiciado ou acusado, inclusive por meio de edital', nos termos do art. 2º, I, da Lei 9.873/1999. E, no regime dessa lei, a interrupção se dá pela citação e audiência propriamente dita, e não pelo despacho que a ordena. Com esse fundamento, houve a interrupção: 
	d.1) datas de ciência dos responsáveis:
	d.1.1) em 18/5/2018: data de ciência de Luiz Humberto Vilela Costa, Rejane de Castro Silva, Manoelina Pereira Medrado, Carlos Alberto da Silva (peças 53-56) ;
	d.1.2) em 23/5/2018: data de ciência de Janaína Cristina Machado Pinto Amazonas (peça 58-59) ;
	d.1.3) em 13/6/2018: data de ciência de Fábio Ferraz Franco (peça 68) ;
	d.1.4) em 23/7/2018: data de ciência de NS Center Show Ltda. (peça 94) ;
	d.2) cabe destacar, por oportuno, que, em se tratando de devedores solidários, a interrupção da prescrição feita a um prejudica aos demais. Incide, nesse caso, regra própria da teoria geral dasobrigações, segundo a qual 'a interrupção efetuada contra o devedor solidário envolve os demais' (art. 204, § 1º, do Código Civil) . São consequências próprias da solidariedade (a exemplo da regrade que o credor pode demandar qualquer dos devedores, art. 275 do Código Civil) , que nãoprecisam ser repetidas em cada diploma legal específico;  
	e) Interrupção pela decisão condenatória recorrível (art. 2º, inciso III, da Lei 9.873/1999) , sendo que para esse fundamento, houve a interrupção em 13/4/2021, data da sessão em que foi proferido o acórdão condenatório (peça 102) . Essa interrupção é relevante, por estabelecer prazo para julgamento do recurso;
	f) Da prescrição intercorrente:
	f.1) nos termos do art. 1º, § 1º, da Lei 9.873/1999, opera-se a prescrição intercorrente se o processo ficar paralisado por mais de três anos, aguardando 'julgamento ou despacho';
	f.2) note-se que há uma correlação entre essa hipótese e as causas de interrupção da prescrição do art. 2º. Com efeito, uma vez interrompida a prescrição por alguma das hipóteses do art. 2º, o processo não pode ficar inativo, sem qualquer inovação processual relevante, por mais de três anos;
	f.3) trata-se de prazo específico, não se aplicando nem o prazo geral de cinco anos nem o prazo especial, da lei penal (§ 2º) . A finalidade da prescrição intercorrente, com seu prazo próprio, é a de assegurar a eficiência e celeridade nas apurações administrativas. Seria contrário a essa finalidade a paralisação injustificada do processo por período maior que o triênio estabelecido para a hipótese;
	f.4) a extrapolação do prazo de três anos, sem inovação relevante no processo, pode configurar negligência. Por isso, além de se operar a prescrição, deve-se promover a 'apuração da responsabilidade funcional decorrente da paralisação, se for o caso';
	f.5) em muitas situações o exame da prescrição intercorrente pode ficar prejudicado nos processos já em tramitação no TCU. Como a ação de ressarcimento era considerada imprescritível, as peças que compõem a tomada de contas especial, elencadas no art. 10 da Instrução Normativa-TCU 71/2012, não contemplam informações pormenorizadas quanto ao andamento do processo na fase interna, o que pode prejudicar a análise de eventual paralisação por mais de três anos;
	f.6) assim, caso o tribunal venha a adotar a sistemática da Lei 9.873/1999 para aferir a prescrição, convém avaliar, oportunamente, a possibilidade de ajustes na IN-TCU 71/2012, para que as tomadas de contas especiais encaminhadas ao tribunal contemplem informações sobre as interrupções ocorridas na fase interna do procedimento; e
	f.7) especificamente quanto a esta TCE, as próprias causas de interrupção elencadas acima permitem evidenciar que o processo teve andamento regular, não se operando a prescrição intercorrente.
5.14.	Diante da análise da questão prescricional procedida no item 5.13 deste exame, conclui-se que, não obstante a existência de outras causas interruptivas, os eventos indicados acima são suficientes para evidenciar que não ocorreu a prescrição - nem mesmo a prescrição intercorrente, prevista no art. 1º, § 1º, da Lei 9.873/1999.
5.15.	Por fim, são oportunas algumas considerações sobre a possibilidade de aplicar, neste processo, novo critério para exame da prescrição, diverso do considerado no julgamento originário (que seguiu o Acórdão 1441/2016-TCU-Plenário) .
5.16.	Partindo-se da premissa de que a pretensão reparatória segue as mesmas balizas (Lei 9.873/1999) , enquanto não houver norma específica a respeito, a demonstração de que não se operou a prescrição punitiva impõe, como consequência, a conclusão de que também é viável a condenação ao ressarcimento do prejuízo apurado nos autos. Com efeito, quanto ao débito e à multa, o novo parâmetro para exame da prescrição não altera o resultado do julgamento.
Mérito
6.	Ilegitimidade passiva
6.1.	Rejane de Castro Silva, Carlos Alberto da Silva e Janaína Cristina Machado Pinto trazem a tese de que não deveriam integrar o polo passivo desta TCE, tendo apresentado, para tanto, os seguintes argumentos (peças 132, p. 12-35 e 39-46; 133; e 137, p. 5-13) :
	a) Rejane de Castro Silva teria seguido, à época do Parecer Técnico 1666/2010 (25/6/2010) , as diretrizes e orientações do MTur (Memorando-Circular SE/MTur 24/2009, de 16/12/2009; Portaria 153, de 6/10/2009, republicada em 18/1/2010; Memorando-Circular 10/2010/SE/MTur, de 23/6/2010) , bem como a jurisprudência do TCU (Acórdão 96/2008-TCU-Plenário, rel. Ministro BENJAMIN ZYMLER; e 980/2009-Plenário, rel. Ministro WALTON ALENCAR RODRIGUES) - peça 132, p. 12-15 e 17-20;
	b) Rejane de Castro Silva não teria infringido a cláusula de convênio mencionada em sua citação (cláusula terceira, inciso II, alínea 'kk') , porquanto essa se referia às obrigações do convenente (peça 132, p. 16) ;
	c) à época do Parecer Técnico 1666/2010 (25/6/2010) , os preços informados para o Convênio 1278/2010 (Siafi 742120) estariam dentro do preço de mercado, não havendo indícios de sobrepreço/superfaturamento (peça 132, p. 17) ;
	d) a Portaria Interministerial 127/MP/MF/CGU, de 29 de maio de 2008, vigente à época do Parecer Técnico 1666/2010, não estabelecia qualquer prazo limite entre a aprovação do parecer e o início de vigência do convênio, sendo que tal limite teria sido estabelecido posteriormente ao exame (Portaria MTur 153, de 6/10/2009, republicada em 18/1/2010) - peça 132, p. 21-22;
	e) haveria entendimento do MPTCU acerca da atuação dos agentes pareceristas do MTur no sentido de que essa não macularia suas condutas, tendo sido mencionado pelo parquet especial os Acórdão 936/2019-TCU-Plenário, rel. Ministro JOSÉ MÚCIO MONTEIRO, 1948/2017-TCU-Plenário, rel. Ministro VITAL DO RÊGO; 2064/2017-TCU-Plenário, rel. Ministro BRUNO DANTAS; 6952/2020-TCU-1ª Câmara, rel. Ministro BENJAMIN ZYMLER (peça 132, p. 22-24, 26-29) ;
	f) haveria entendimento da unidade técnica (SecexTCE) no sentido de que Rejane de Castro Silva não deveria ser punida por não realizar análise de preços, conforme Acórdão 31/2002-TCU-Plenário, rel. Ministro UBIRATAN AGUIAR (peça 132, p. 24-26) ;
	g) a competência para acompanhar a lisura dos procedimentos licitatórios dos convênios e realizar o pagamento seria da Coordenação-Geral de Convênios do MTur e não da área em que atuava Rejane de Castro Silva (Coordenação-Geral de Eventos) - peça 132, p. 26, 32-35; 
	h) o parecer jurídico da Consultoria Jurídica do MTur teria ratificado o Parecer Técnico 1666/2010 (peça 132, p. 29-31) ;
	i) o Parecer Técnico 1666/2010 possuiria natureza opinativa e não decisória, de modo que Rejane de Castro Silva não teria aprovado o plano de trabalho do convênio mas apenas avaliado a execução física do objeto na fase de planejamento (peça 132, p. 39-43) ; 
	j) o entendimento de aplicar multa aos técnicos que aprovaram o plano de trabalho próximo do evento estaria superado pelo Acórdão 3956/2015-TCU-Primeira Câmara, rel. Ministro BENJAMIN ZYMLER (peça 132, p. 43) ;
	k) dever-se-ia considerar no presente caso o entendimento recente do TCU acerca da penalização de agentes administrativos do MTur (TC Processo 027.765/2014-8 - Acórdão 1151/2021-TCU-Plenário, rel. Ministro JORGE OLIVEIRA) - peças 132, p. 43-46; e 133;
	l) o MTur teria passado, entre 2006 e 2010, por período em que houve falhas sistêmicas no âmbito da celebração de convênios, conforme reconhecido pelo TCU (Acórdão 2064/2017-TCU-Plenário, rel. Ministro BRUNO DANTAS; 4338/2020-TCU-2ª Câmara, rel. Ministro AROLDO CEDRAZ; 1948/2017-TCU-Plenário, rel. Ministro VITAL DO RÊGO; 1151/2021-TCU-Plenário, rel. Ministro JORGE OLIVEIRA) - peça 137, p. 5-13;
	m) quanto ao convênio objeto desta TCE, teria havido problemas no sistema Siconv, havendo Memorando do MTur a excepcionalizar o prazo de todas as propostas (peça 140, p. 4-5) ;
	n) o fato de as manifestações técnicas e jurídicas terem sido concluídas no dia em que o Termo de Convênio foi disponibilizado no Siconv não representou óbice para a execução do ajuste (peça 140, p. 6) ; e
	o) os atos de Janaína Cristina Machado Pinto não teriam contribuído para a irregular assinatura do convênio (peça 140, p. 6) .
	Análise:
6.2.	De início, insta consignar que a instrução da unidade técnica e o parecer do MPTCU são meramente opinativos, não detendo eles caráter vinculante às decisões colegiadas desta Corte de Contas, formada por seus ministros e ministros-substitutos. A competência para julgar as contas dos administradores públicos encontra-se no art. 71, inciso II, da Magna Carta.
6.3.	Com efeito, o julgador não está compelido a considerar todas as alegações da parte, desde que tenha elementos que entenda serem suficientes para formar sua convicção; tampouco está obrigado a examinar todas as considerações da unidade técnica e do Ministério Público junto ao TCU, cujos entendimentos e argumentos servem para fornecer subsídios e não vinculam a formação da convicção do Tribunal (Acórdão 1561/2017-TCU-Plenário, rel. Ministro JOSÉ MÚCIO MONTEIRO) .
6.4.	O relator, que preside a instrução do processo, pode acolher qualquer uma das manifestações técnicas contidas no processo, ou até ser contrário a todas, para formação do seu livre convencimento e busca da verdade material (Acórdão 2307/2018-TCU-Plenário, rel. Ministra ANA ARRAES) .
6.5.	Quanto à alegação de Rejane de Castro Silva de que não teria infringido a cláusula de convênio mencionada em sua citação (cláusula terceira, inciso II, alínea 'kk') , porquanto essa se referia às obrigações do convenente; tem-se que essa procede. De fato, trata-se de dever do convenente.
6.6.	Em relação ao argumentado por Rejane de Castro Silva de que, à época do Parecer Técnico 1666/2010 (25/6/2010) , os preços informados para o Convênio 1278/2010 (Siafi 742120) estariam dentro do preço de mercado, não havendo indícios de sobrepreço/superfaturamento; tem-se que isso não merece prosperar, haja vista a recorrente não ter trazido aos autos elementos que comprovem tal conclusão.
6.7.	No tocante à arguição de Rejane de Castro Silva de que a Portaria Interministerial 127/MP/MF/CGU, de 29 de maio de 2008, vigente à época do Parecer Técnico 1666/2010, não estabelecia qualquer prazo limite entre a aprovação do parecer e o início de vigência do convênio, sendo que tal limite teria sido estabelecido posteriormente ao exame (Portaria MTur 153, de 6/10/2009, republicada em 18/1/2010) ; tem-se que essa procede, considerando-se o Memorando-Circular 10/2010/SE/MTur, de 23/6/2010 (menção à peça 132, p. 15) , porquanto, à época do Parecer Técnico 1666/2010 (25/6/2010) , já estava em vigor a aludida portaria.
6.8.	Quanto à alegação de Rejane de Castro Silva de que a competência para acompanhar a lisura dos procedimentos licitatórios dos convênios e realizar o pagamento seria da Coordenação-Geral de Convênios do MTur e não da área em que atuava (Coordenação-Geral de Eventos) ; tem-se que essa deve ser acolhida. Assim, não era de se esperar que a recorrente, quando da emissão do Parecer Técnico 1666/2010, avaliasse a ocorrência de sobrepreço e superfaturamento no bojo do convênio. Aliás, tais ocorrências não se encontram demonstradas nos autos, de modo que devem ser desconsideradas para fins de responsabilização.  
6.9.	Em relação ao arguido por Rejane de Castro Silva de que o parecer jurídico da Consultoria Jurídica do MTur teria ratificado o Parecer Técnico 1666/2010; tem-se que a aprovação jurídica não pode ser considerada como anteparo para os pareceristas técnicos. 
6.10.	No que concerne ao alegado por Rejane de Castro Silva de que o Parecer Técnico 1666/2010 possuiria natureza opinativa e não decisória, de modo que essa não teria aprovado o plano de trabalho do convênio mas apenas avaliado a execução física do objeto na fase de planejamento; vê-se que isso não merece prosperar. Efetivamente, a audiência da responsável ora recorrente especificou sua conduta como de emissão de parecer técnico (peça 48, p. 1) .
6.11.	Quanto aos precedentes do TCU (Acórdão 3956/2015-TCU-Primeira Câmara, 1151/2021-TCU-Plenário, 2064/2017-TCU-Plenário, 4338/2020-TCU-2ª Câmara, 1948/2017-TCU-Plenário, 1151/2021-TCU-Plenário) mencionados pelos recorrentes Rejane de Castro Silva, Carlos Alberto da Silva e Janaína Cristina Machado Pinto; entende-se que esses se amoldam ao caso concreto. Desses, cabe destacar trecho do voto condutor do Acórdão 1151/2021-TCU-Plenário, in litteris:
6. De fato, a jurisprudência mais recente desta Corte de Contas acerca da responsabilização de servidores do Ministério do Turismo, por falhas na análise e aprovação de ajustes no período em tela, foi relativizada a partir do Acórdão 1948/2017-TCU-Plenário, de relatoria do Ministro Vital do Rêgo, prolatado ao examinar a política de transferências de recursos aos eventos patrocinados por aquela pasta. Nesse sentido, podemos mencionar os Acórdãos 8.520/2017, 8.786/2017, 8.787/2017, 5.834/2018, da 1ª Câmara, e os Acórdãos 1.526/2018, 834/2019 e 10.185/2020, da 2ª Câmara.
7. É notório que, em passado recente, o Ministério do Turismo enfrentava uma falha sistêmica nos processos de trabalho de aprovação, concessão e fiscalização dos convênios. Assim, penso ser por demais rigoroso sancionar servidores envolvidos em atividades que não acarretaram diretamente as irregularidades apuradas. (Grifou-se) . 
6.12.	Nesse contexto, por esclarecedor, cabe trazer à lume trecho do voto condutor do Acórdão 2064/2017-TCU-Plenário, in verbis:
16. Além disso, também foi recorrente nos convênios em exame a assinatura dos instrumentos em datas muito próximas da data prevista para o início do evento, acarretando que o repasse de recursos federais acontecesse posteriormente à execução do objeto. A formalização de convênios às vésperas dos eventos, por óbvio, compromete o planejamento das ações e a execução do objeto.
17. Porém, embora não desejável, tal prática era bastante comum aos instrumentos firmados naquela época, tanto que em 2008 foi editada a Portaria Interministerial 127/2008 prevendo que, caso a Administração desse causa ao atraso nos repasses, ficaria obrigada a prorrogar 'de ofício' a vigência do respectivo termo antes do seu término, limitada a prorrogação ao exato período do atraso verificado (inciso VI, do art. 30, da Portaria Interministerial 127/2008, que, à época, atualizou dispositivo similar então previsto no inciso IV, do art. 7º, da IN/STN 1/1997) .
18. Vale acrescentar que o repasse de recursos federais para fins de ressarcimento de despesas já pagas, em decorrência da assinatura dos convênios em datas muito próximas às datas previstas para o evento, é atualmente regulamentada pela Portaria Interministerial 424/2016, arts. 27 e 52.
19. Tais como essas, as ocorrências imputadas nas audiências dos responsáveis constituem-se falhas sistêmicas que permeavam, nos anos de 2006 a 2010, com melhorias iniciando-se a partir de 2010, todo o processo de análise das propostas apresentadas, de acompanhamento da execução dos convênios e de exame das prestações de contas. Aliás, tais falhas não eram exclusivas do MTur, perpassavam todos os órgãos da Administração Pública Federal que realizavam transferências voluntárias. (Grifou-se) .
6.13.	No que concerne à questão da responsabilidade subjetiva com base na Lei 13.655/2018 (Lei de Introdução às Normas do Direito Brasileiro - LINDB) , cabe mencionar que, na aplicação de sanções, o TCU deve considerar a natureza e a gravidade da infração, os danos que delas provieram para a Administração Pública, as circunstâncias agravantes ou atenuantes e os antecedentes do agente, nos termos do art. 22, § 2º (Acórdão 2463/2019-TCU-Primeira Câmara, rel. Ministro BRUNO DANTAS) . Para fins de aplicação de sanções pelo TCU, deve-se verificar a ocorrência de culpa grave ou dolo do administrador público (Acórdão 11762/2018-TCU-Segunda Câmara, rel. Ministro-Substituto MARCOS BEMQUERER) . 
6.14.	Para fins do exercício do poder sancionatório do TCU, erro grosseiro é o que decorreu de grave inobservância do dever de cuidado, isto é, que foi praticado com culpa grave (Acórdão 1689/2019-TCU-Plenário, rel. Ministro AUGUSTO NARDES, 2924/2018-TCU-Plenário, rel. Ministro JOSÉ MÚCIO MONTEIRO, e 2391/2018-TCU-Plenário, rel. Ministro BENJAMIN ZYMLER) . 
6.15.	In casu, diante das circunstâncias práticas de ordem estrutural do MTur a limitar ou condicionar a ação de Rejane de Castro Silva, Carlos Alberto da Silva e Janaína Cristina Machado Pinto; entende-se que suas condutas não se revelam como erros grosseiros, sendo insuficientes para ensejar a aplicação de multa com base no art. 58 da Lei 8.443/1992.
6.16.	Em face do exposto, propõe-se acatar a tese de Rejane de Castro Silva, Carlos Alberto da Silva e Janaína Cristina Machado Pinto; para excluí-los do polo passivo desta TCE.   
7.	Ausência de dano ao erário
7.1.	Fábio Ferraz Franco e NS Serviços em Entretenimento e Transporte Ltda. apresentam a tese de que não haveria dano ao erário, tendo aduzido, para tanto, as seguintes alegações (peças 139, p. 7-13; e 142, p. 3-6) :
	a) o objeto do convênio foi cumprido integralmente, o que afastaria a necessidade de ressarcimento ao erário (peças 139, p. 7-8 e 10-13; e 142, p. 3) ;
	b) haveria nos autos entendimento do MPTCU no sentido de não aplicação do débito integral a Fábio Ferraz Franco (peças 139, p. 8-9 e 12-13; e 142, p. 5-6) ;
	c) Fábio Ferraz Franco teria evidenciado, por meio de documentos idôneos, que o objeto do convênio foi executado com os valores repassados (peça 139, p. 9) ;
	d) a condenação em débito dependeria de dolo, fato que não teria sido ocorrido in casu (peça 139, p. 11-12) ;
	e) o MTur seria o responsável pelas irregularidades, pois foi dele a responsabilidade pelo plano de trabalho, pelos valores apresentados, pelo repasse atrasado de verbas e pela assinatura em prazo exíguo do convênio (peças 139, p. 12; e 142, p. 4) ; e
	f) NS Serviços em Entretenimento e Transporte Ltda. teria apresentado proposta com valores de mercado (peça 142, p. 4) .
	Análise:
7.2.	Preambularmente, insta consignar que o parecer do MPTCU é meramente opinativo, não detendo ele caráter vinculante às decisões colegiadas desta Corte de Contas, formada por seus ministros e ministros-substitutos. A competência para julgar as contas dos administradores públicos encontra-se no art. 71, inciso II, da Magna Carta.
7.3.	Com efeito, o julgador não está compelido a considerar todas as alegações da parte, desde que tenha elementos que entenda serem suficientes para formar sua convicção; tampouco está obrigado a examinar todas as considerações da unidade técnica e do Ministério Público junto ao TCU, cujos entendimentos e argumentos servem para fornecer subsídios e não vinculam a formação da convicção do Tribunal (Acórdão 1561/2017-TCU-Plenário, rel. Ministro JOSÉ MÚCIO MONTEIRO) .
7.4.	O relator, que preside a instrução do processo, pode acolher qualquer uma das manifestações técnicas contidas no processo, ou até ser contrário a todas, para formação do seu livre convencimento e busca da verdade material (Acórdão 2307/2018-TCU-Plenário, rel. Ministra ANA ARRAES) .
7.5.	Quanto à alegação de que o objeto do convênio foi cumprido integralmente, o que afastaria a necessidade de ressarcimento ao erário; tem-se que essa não merece prosperar. Com efeito, a jurisprudência desta Corte é no sentido de que a mera execução física do objeto ou de parte dele, por si só, não comprova que os recursos foram aplicados corretamente, cabendo ao responsável demonstrar o nexo causal entre os recursos que lhe foram repassados e os documentos de despesas referentes à execução, tais como notas de empenho, recibos, notas fiscais, extratos bancários, de forma que seja possível confirmar que determinado objeto conveniado (no caso objeto do repasse) tenha sido executado com os recursos transferidos.
7.6.	 No que se refere ao argumentado de que a condenação em débito dependeria de dolo, vê-se que esse não procede. A responsabilidade dos jurisdicionados perante o TCU é de natureza subjetiva, caracterizada mediante a presença de culpa em sentido estrito, sendo desnecessária a caracterização de conduta dolosa ou má-fé do gestor para que ele seja obrigado a ressarcir os prejuízos que tenha causado ao erário (Acórdão 4485/2020-TCU-Primeira Câmara, rel. Ministro BENJAMIN ZYMLER; e 2037/2022-TCU-1ª Câmara, rel. Ministro VITAL DO RÊGO) .
7.7.	Com relação ao dano ao erário imputados aos responsáveis ora recorrentes, verifica-se que essa questão merece considerações. Os responsáveis ora recorrentes foram citados em virtude das seguintes irregularidades:	
	a) fraude no Pregão Presencial 11/2010;
	b) sobrepreço no plano de trabalho;
	c) superfaturamento no pagamento à NS Center Shows Ltda.; e
	d) ausência de comprovação dos cachês efetivamente recebidos pelos artistas.
7.8.	Quanto às ocorrências das alíneas 'b' e 'c', verifica-se que essas não merecem subsistir nestes autos. Com efeito, não há elementos neste processo a demonstrar e quantificar qualquer sobrepreço e superfaturamento na contratação no bojo do Convênio 1278/2010 (Siafi 742120) . Desse modo, reputa-se inadequado associar a fraude verificada no Pregão Presencial 11/2010 à ocorrência de prejuízo aos cofres públicos federais. A ocorrência será tratada no item 8 deste exame técnico.
7.9.	Dessa forma, resta como única irregularidade objeto de citação e danosa ao erário a ausência de comprovação dos cachês efetivamente recebidos pelos artistas. De fato, compulsando os autos, constata-se que os elementos contidos no feito são suficientes para comprovar todas as despesas do convênio, com exceção dos gastos que comprovem o recebimento dos cachês pelos artistas contratados (peças 18, p. 1, 15-16; 28, p. 48; 87, p. 61; e 88, p. 1) .
7.10.	Especificamente no que concerne à questão do fornecimento dos banheiros químicos (R$ 1.800,00) , entende-se, em linha de divergência com a avaliação do órgão concedente, entende-se que as providências adotadas pela convenente satisfazem como documentação hábil a comprovar tais despesas (peça 1, p. 82; 37, p. 132; 38, p. 3, 59 e 69) :
Foram encaminhadas (fls. 122 e 123) e anexadas fotografias à aba de Prestação de Contas no SICONV. Foi anexada também declaração da empresa fornecedora dos banheiros químicos afirmando que foram fornecidos seis banheiros durante os dias 25 a 27/06/2010 no valor de R$ 100,00 a diária por unidade. O declarante informou ainda que prestou os dois serviços: forneceu os sanitários e executou a limpeza deles durante o evento.
7.11.	Os gastos que comprovem o recebimento dos cachês pelos artistas contratados foram, efetivamente, a origem do dano ao erário aqui prescrutado. Nesse ponto, cabe ressaltar que o Convênio 1278/2010 foi firmado em 25/6/2010, quando já estava vigente a Portaria MTur 153/2009, que prevê, em seu art. 17, parágrafo 2º, a apresentação, quando da prestação de contas, do 'documento comprobatório do efetivo recebimento do cachê' por parte dos artistas. Tal obrigação constou, ainda, expressamente das cláusulas terceira, item II, alínea 'pp', e décima segunda, parágrafo 1º, alínea 'g', do termo de convênio (peças 1, p. 44 e 51; e 37, p. 40 e 47) .
7.12.	Na contratação direta de intermediação de show artístico com recursos de convênio, a ausência de recibo ou documento congênere que comprove o efetivo recebimento do cachê pelo artista ou por seu representante exclusivo implica a imputação de débito aos responsáveis com o consequente julgamento pela irregularidade das contas, uma vez que impede o estabelecimento do nexo causal entre os recursos transferidos e os serviços artísticos prestados (Acórdão 14534/2019-TCU-Primeira Câmara, rel. Ministro BENJAMIN ZYMLER) . Nesse sentido, tem-se os Acórdão 5823/2018-TCU-Primeira Câmara, rel. Ministro BENJAMIN ZYMLER; 5833/2018-TCU-1ª Câmara, rel. Ministro BRUNO DANTAS; 11867/2018-TCU-1ª Câmara, rel. Ministro BENJAMIN ZYMLER; 3580/2019-TCU-1ª Câmara, rel. Ministro-Substituto AUGUSTO SHERMAN; 5904/2019-TCU-1ª Câmara, rel. Ministro WALTON ALENCAR RODRIGUES; e 7073/2020-TCU-1ª Câmara, rel. Ministro BENJAMIN ZYMLER.
7.13.	Como corolário lógico disso, vê-se que a irregularidade danosa ao erário não abarca a empresa contratada. Ora, a obrigação de apresentar comprovação do recebimento dos cachês pelos artistas contratados encontra-se atribuída ao convenente. Nesse ponto, repisa-se que não se verificou nos autos correlação entre o débito imputado nesta TCE e a fraude à licitação. Aliás, quanto a esta última, cumpre destacar que houve apenações específicas aos responsáveis (itens 9.7 e 9.8 do Acórdão 6316/2021-TCU-Primeira Câmara) .
7.14.	Assim sendo, propõe-se a imputação de débito no valor histórico de R$ 80.000,00 somente a Fábio Ferraz Franco, excluindo-se a empresa NS Serviços em Entretenimento e Transporte Ltda.. Nesse ponto, propõe-se excluir a multa aplicada à referida empresa (item 9.5 do decisum condenatório) , e, por ocasião da redução do débito imputado a Fábio Ferraz Franco, propõe-se, em homenagem aos princípios da razoabilidade e da proporcionalidade, a redução da multa aplicada ao ex-alcaide (item 9.5 do decisum condenatório) . 
7.15.	No que concerne à questão da responsabilidade subjetiva com base na Lei 13.655/2018 (Lei de Introdução às Normas do Direito Brasileiro - LINDB) , cabe assinalar que as alterações promovidas pela norma legal, em especial a inclusão do art. 28, não provocam modificação nos requisitos necessários à responsabilidade financeira pelo débito - o dever de indenizar os prejuízos ao erário permanece sujeito à comprovação de dolo ou culpa (Acórdão 2391/2018-TCU-Plenário, rel. Ministro BENJAMIN ZYMLER, e 5547/2019-TCU-1ª Câmara, rel. Ministro BENJAMIN ZYMLER) .
7.16.	Importa mencionar, ainda, que, na aplicação de sanções, o TCU deve considerar a natureza e a gravidade da infração, os danos que delas provieram para a Administração Pública, as circunstâncias agravantes ou atenuantes e os antecedentes do agente, nos termos do art. 22, § 2º (Acórdão 2463/2019-TCU-Primeira Câmara, rel. Ministro BRUNO DANTAS) . Para fins de aplicação de sanções pelo TCU, deve-se verificar a ocorrência de culpa grave ou dolo do administrador público (Acórdão 11762/2018-TCU-Segunda Câmara, rel. Ministro-Substituto MARCOS BEMQUERER) . 
7.17.	Para fins do exercício do poder sancionatório do TCU, erro grosseiro é o que decorreu de grave inobservância do dever de cuidado, isto é, que foi praticado com culpa grave (Acórdão 1689/2019-TCU-Plenário, rel. Ministro AUGUSTO NARDES, 2924/2018-TCU-Plenário, rel. Ministro JOSÉ MÚCIO MONTEIRO, e 2391/2018-TCU-Plenário, rel. Ministro BENJAMIN ZYMLER) . 
7.18.	In casu, conclui-se que a irregularidade danosa ao erário (ausência de comprovação dos cachês efetivamente recebidos pelos artistas) foi praticada, no mínimo, com culpa grave (por negligência e/ou imprudência) , tendo o responsável assumido todos os riscos envolvidos na prática do ato, pois era de se esperar deles o cumprimento das cláusulas terceira, item II, alínea 'pp', e décima segunda, parágrafo 1º, alínea 'g', do Convênio 1278/2010 (Siafi 742120) . 
7.19.	Adotando-se como baliza o Acórdão 2681/2019-TCU-Primeira Câmara, rel. Ministro BENJAMIN ZYMLER) , tem-se que, para fins de responsabilização perante o TCU, pode ser tipificado como erro grosseiro o descumprimento de regra expressa em instrumento de convênio. Tal conduta revela nível de atenção aquém ao de uma pessoa com diligência abaixo do patamar médio, o que configura culpa grave, passível de multa. 
7.20.	Salienta-se, por oportuno, não haver nos presentes autos elementos hábeis a comprovar a ocorrência de circunstâncias práticas, ainda que de ordem estrutural, a limitar ou condicionar a ação do responsável ora recorrente na comprovação da boa e regular aplicação dos recursos.
7.21.	Em face do exposto, propõe-se acatar parcialmente a tese dos recorrentes, com a imputação da seguinte composição de dano ao erário a Fábio Ferraz Franco:
Tabela 1 - Composição de dívida remanescente
	VALOR ORIGINAL (R$) 
	DATA DA OCORRÊNCIA

	80.000,00 (D) 
	13/5/2011

	734,91 (C) 
	4/11/2011

	2,00 (C) 
	11/11/2011

8.	Ausência de fraude
8.1.	Fábio Ferraz Franco e NS Serviços em Entretenimento e Transporte Ltda. apresentam a tese de que a licitação no âmbito do convênio teria sido regular, tendo, para tanto, manifestado as seguintes alegações (peças 139, p. 7-8 e 10-11; e 142, p. 4) :
	a) a modalidade de pregão presencial foi usada, porquanto a internet na região seria de baixa qualidade (peça 139, p. 7-8) ;
	b) não haveria ilegalidade quando apenas uma empresa se habilita para a licitação (peças 139, p. 10; e 142, p. 4) ; 
	c) a empresa habilitada no certame licitatório possuiria a exigida capacidade técnica e os preços estariam dentro daqueles praticados no mercado (peça 139, p. 11) ;
	d) a contratação no âmbito do convênio teria sido com urgência, fato que não teria obstado a realização do certame licitatório na modalidade pregão presencial, com divulgação no Diário Oficial de Minas Gerais - o que evidenciaria a ausência de vantagem pessoal indevida (peça 139, p. 11) ;
	e) a NS Serviços em Entretenimento e Transporte Ltda. teria participado da licitação licitamente (peça 142, p. 4) ; e
	f) a modalidade para contratação da NS Serviços em Entretenimento e Transporte Ltda. teria sido legal (peça 142, p. 4) .
		Análise:
8.2.	Quanto à argumentação de que a modalidade de pregão presencial foi usada, porquanto a internet na região seria de baixa qualidade; vê-se que essa não merece prosperar. Deveras, o recorrente não trouxe aos autos quaisquer elementos comprobatórios de tal situação.
8.3.	No que tange ao alegado de que a empresa habilitada no certame licitatório possuiria a exigida capacidade técnica e os preços estariam dentro daqueles praticados no mercado; tem-se que isso não deve ser acolhido. Em primeiro lugar, como visto alhures neste exame técnico (item 7.8) , não há nos autos elementos que demonstrem a ocorrência de sobrepreço/superfaturamento, de modo não se discute se os preços seriam ou não de mercado. Em segundo lugar, não se discute neste TCE a capacidade técnica da empresa contratada para realizar a licitação, mas a maneira como os procedimentos do certame foram conduzidos, cujo conjunto indiciário aponta para a ocorrência de fraude, senão veja-se:
	a) a ausência de justificativas para a utilização do pregão presencial para a contratação da execução do evento e para o referido 'Mapa de Lances';
	b) a presença de uma única licitante no certame;
	c) o orçamento contido no plano de trabalho nos exatos valores e termos da proposta apresentada pela NS Center Shows Ltda., posteriormente, vencedora do certame, coincidindo ainda com os valores efetivamente contratados; e
	d) a apresentação de cartas de exclusividade das bandas designando a NS Center Shows Ltda. como seu representante exclusivo para a data e local do evento, antes mesmo da assinatura do contrato.
8.4.	A prova indiciária, constituída por somatório de indícios que apontam na mesma direção, é suficiente para caracterizar fraude a licitação por meio de conluio de licitantes, não se exigindo prova técnica inequívoca para tanto (Acórdão 333/2015-TCU-Plenário, rel. Ministro BRUNO DANTAS) . Nesse sentido, tem-se os Acórdão 1433/2010-TCU-Plenário, rel. Ministro VALMIR CAMPELO; 2126/2010-TCU-Plenário, rel. Ministro AUGUSTO NARDES; 1829/2016-TCU-Plenário, rel. Ministro-Substituto ANDRÉ DE CARVALHO; 1005/2017-TCU-Plenário, rel. Ministro-Substituto MARCOS BEMQUERER; 823/2019-TCU-Plenário, rel. Ministro BRUNO DANTAS; e 2531/2021-TCU-Plenário, rel. Ministro VITAL DO RÊGO.
8.5.	Em relação ao arguido de que a contratação no âmbito do convênio teria sido com urgência, fato que não teria obstado a realização do certame licitatório na modalidade pregão presencial, com divulgação no Diário Oficial de Minas Gerais - o que evidenciaria a ausência de vantagem pessoal indevida; vê-se que essa não procede. Ora, a realização de certame eivado de fraude configurou a ocorrência de vantagem indevida à empresa contratada com relação às demais concorrentes licitantes.
8.6.	Quanto à alegação de que não haveria ilegalidade quando apenas uma empresa se habilita para a licitação; tem-se que essa não merece prosperar. Com efeito, embora, por si só, não haja mácula na situação de apenas uma empresa se habilitar na licitação; esse fato, quando analisado em conjunto com os demais indícios, revela-se indicativo de fraude à licitação. Nesse ponto, é importante ressaltar que a licitação, embora tenha sido um pregão, não buscou a diminuição de preços, haja vista o valor contratado ter sido o mesmo do previsto pela Administração (peças 1, p. 11-15; 28, p. 3-4, 29-31) .
8.7.	No que tange ao argumentado pela NS Serviços em Entretenimento e Transporte Ltda. que teria participado da licitação licitamente e que a modalidade para sua contratação teria sido legal; vê-se que isso não prospera. Efetivamente, a mencionada empresa não traz aos autos elementos que descaracterizem o conjunto indiciário apontado no item 8.3 supra.
8.8.	No que concerne à questão da responsabilidade subjetiva com base na Lei 13.655/2018 (Lei de Introdução às Normas do Direito Brasileiro - LINDB) , cabe assinalar que as alterações promovidas pela norma legal, em especial a inclusão do art. 28, não provocam modificação nos requisitos necessários à responsabilidade financeira pelo débito - o dever de indenizar os prejuízos ao erário permanece sujeito à comprovação de dolo ou culpa (Acórdão 2391/2018-TCU-Plenário, rel. Ministro BENJAMIN ZYMLER, e 5547/2019-TCU-1ª Câmara, rel. Ministro BENJAMIN ZYMLER) .
8.9.	Importa mencionar, ainda, que, na aplicação de sanções, o TCU deve considerar a natureza e a gravidade da infração, os danos que delas provieram para a Administração Pública, as circunstâncias agravantes ou atenuantes e os antecedentes do agente, nos termos do art. 22, § 2º (Acórdão 2463/2019-TCU-Primeira Câmara, rel. Ministro BRUNO DANTAS) . Para fins de aplicação de sanções pelo TCU, deve-se verificar a ocorrência de culpa grave ou dolo do administrador público (Acórdão 11762/2018-TCU-Segunda Câmara, rel. Ministro-Substituto MARCOS BEMQUERER) . 
8.10.	Para fins do exercício do poder sancionatório do TCU, erro grosseiro é o que decorreu de grave inobservância do dever de cuidado, isto é, que foi praticado com culpa grave (Acórdão 1689/2019-TCU-Plenário, rel. Ministro AUGUSTO NARDES, 2924/2018-TCU-Plenário, rel. Ministro JOSÉ MÚCIO MONTEIRO, e 2391/2018-TCU-Plenário, rel. Ministro BENJAMIN ZYMLER) . 
8.11.	In casu, conclui-se que a irregularidade (fraude no Pregão Presencial 11/2010) foi praticada, no mínimo, com dolo, tendo Fábio Ferraz Franco e NS Serviços em Entretenimento e Transporte Ltda. assumido todos os riscos envolvidos na prática do ato, pois era de se esperar deles lisura na realização (condução/participação) do certame licitatório no âmbito do Convênio 1278/2010 (Siafi 742120) . 
8.12.	Salienta-se, por oportuno, não haver nos presentes autos elementos hábeis a comprovar a ocorrência de circunstâncias práticas, ainda que de ordem estrutural, a limitar ou condicionar a ação de Fábio Ferraz Franco e NS Serviços em Entretenimento e Transporte Ltda. na adequada realização (condução/participação) do certame licitatório no âmbito do Convênio 1278/2010 (Siafi 742120) . 
8.13.	Diante do exposto, propõe-se rejeitar a tese dos recorrentes.
9.		Desarrazoabilidade e desproporcionalidade da multa
9.1.	Fábio Ferraz Franco e NS Serviços em Entretenimento e Transporte Ltda. argumentam que a multa teria excessiva (peças 139, p. 13; e 142, p. 6) .
	Análise:
9.2.	De plano, percebe-se que a tese dos apelantes em relação à proporcionalidade do valor da multa a eles aplicada, por meio do item 9.5 do Acórdão 6316/2021-TCU-Primeira Câmara, não merece prosperar. Com efeito, as aludidas sanções provêm do art. 57 da Lei 8.443/1992 e do art. 267 do Regimento Interno do TCU, e estabelece que seu valor poderá corresponder a até 100% do valor atualizado do dano ao erário. 
9.3.	Considerando-se que o percentual da multa correspondeu a aproximadamente 26,59% (R$ 50.000,00 de R$ 188.005,08) do valor atualizado na data do julgamento que contém a última condenação em débito, de modo que não se vislumbra qualquer desrespeito ao princípio da proporcionalidade e da razoabilidade no caso concreto. 
9.4.	Por derradeiro, é oportuno salientar que, no âmbito do TCU, a dosimetria da multa e demais sanções tem como balizadores o nível de gravidade dos ilícitos apurados, com a valoração das circunstâncias fáticas e jurídicas envolvidas, e a isonomia de tratamento com casos análogos. O Tribunal não realiza dosimetria objetiva das sanções, comum à aplicação de normas do Direito Penal, e não há um rol de agravantes e atenuantes legalmente reconhecido (Acórdão 1747/2018-TCU-Plenário, rel. Ministro AROLDO CEDRAZ, 1137/2019-1ª Câmara, rel. Ministro VITAL DO RÊGO, e 992/2017-Plenário, rel. Ministro AUGUSTO NARDES) .
10.	Ocorrência de boa-fé
10.1.	Rejane de Castro Silva teria agido de boa-fé na elaboração do Parecer Técnico 1666/2010, tendo ela obedecido as normas aplicáveis (peça 132, p. 35-36) . 
	Análise:
10.2.	No que concerne à questão da boa-fé, a jurisprudência deste Tribunal sedimentou entendimento de que quando se trata de processos atinentes ao exercício do controle financeiro da Administração Pública, tais como o que ora se examina, a boa-fé não pode ser presumida, devendo ser demonstrada e comprovada a partir dos elementos que integram os autos. 
10.3. 	Diante desse contexto, e após exame de toda a documentação carreada aos autos, vislumbra-se a boa-fé na conduta da recorrente a apontar, no período dos fatos (2010) , para atitude zelosa e diligente de Rejane de Castro Silva na elaboração do Parecer Técnico 1666/2010, considerando-se - nesse diapasão - as falhas sistêmicas do MTur na análise e aprovação de ajustes à época da execução do ato administrativo.
10.4.	No âmbito do TCU, é considerado de boa-fé o responsável que, embora tenha concorrido para o dano ao erário ou outra irregularidade, seguiu as normas pertinentes, os preceitos e os princípios do direito. A análise da conduta, portanto, é feita sob o ponto de vista objetivo, sem que seja necessária a comprovação de má-fé (dolo) , mas apenas da ausência de boa-fé objetiva, para a responsabilização do agente (Acórdão 7936/2018-TCU-Segunda Câmara, rel. Ministro-Substituto AUGUSTO SHERMAN) . Nesse sentido, tem-se os Acórdão 13732/2019-TCU-Primeira Câmara, rel. Ministro WALTON ALENCAR RODRIGUES; 8987/2018-TCU-1ª Câmara, rel. Ministro WALTON ALENCAR RODRIGUES; e 1921/2011-2ª Câmara, rel. Ministro RAIMUNDO CARREIRO.
10.5.	Assim sendo, acolhe-se a tese da apelante.
11.	Ausência de má-fé
11.1.	Rejane de Castro Silva, Fábio Ferraz Franco e Janaína Cristina Machado Pinto não teriam agido de má-fé (peças 132, p. 35, 39 e 42; 139, p. 8; e 140, p. 6 e 11-12) . Não teria havido enriquecimento ilícito por parte da empresa NS Serviços em Entretenimento e Transporte Ltda. (peça 142, p. 3) . 
	Análise:
11.2.	Com relação às apelantes Rejane de Castro Silva e Janaína Cristina Machado Pinto, tem-se que a má-fé sequer foi cogitada nos presentes autos, sendo irrelevantes seus argumentos nesse sentido.
11.3.	No que tange a Fábio Ferraz Franco e à empresa NS Serviços em Entretenimento e Transporte Ltda. , esses não trouxeram aos autos elementos aptos a descaracterizar a ocorrência de fraude à licitação no âmbito do Convênio 1278/2010 (Siafi 742120) consistente no conjunto de indícios apontado na citação dos responsáveis. Rejeita-se, pois, a tese de ausência de má-fé. Salienta-se, nesse ponto, não haver elementos nos autos que apontem locupletamento ou enriquecimento ilícito por parte de Fábio Ferraz Franco e NS Serviços em Entretenimento e Transporte Ltda..
CONCLUSÃO
12.	Das análises anteriores, conclui-se pelo provimento / provimento parcial dos recursos, considerando-se que:
	a) não ocorreu prescrição do dano ao erário seja com base no regime da Lei 9.873/1999, seja com fundamento nos critérios do Acórdão 1441/2016-TCU-Plenário;
	b) com relação às condutas dos agentes públicos do Ministério do Turismo, deve-se obtemperar que, à época do convênio, havia na pasta ministerial falhas sistêmicas no âmbito da celebração de convênios, conforme reconhecido pelo TCU;
	c) as irregularidades de sobrepreço e superfaturamento não se encontram demonstradas nos presentes autos;
	d) a mera execução física do objeto ou de parte dele, por si só, não comprova que os recursos foram aplicados corretamente, cabendo ao responsável demonstrar o nexo causal entre os recursos que lhe foram repassados e os documentos de despesas referentes à execução;
	e) compulsando os autos, constata-se que os elementos contidos no feito são suficientes para comprovar todas as despesas do convênio, com exceção dos gastos que comprovem o recebimento dos cachês pelos artistas contratados (R$ 80.000,00) ;
	f) a irregularidade danosa ao erário não abarca a empresa contratada, porquanto cabe à convenente a comprovação do recebimento dos cachês pelos artistas contratados;
	g) não foram trazidos aos autos elementos que elidam a ocorrência de fraude à licitação no âmbito do Convênio 1278/2010 (Siafi 742120) ;
	h) a multa aplicada por meio do item 9.5 do Acórdão 6316/2021-TCU-Primeira Câmara revela-se razoável e proporcional, haja vista sua aderência ao art. 57 da Lei 8.443/1992;
	i) no âmbito do TCU, a dosimetria da multa e demais sanções tem como balizadores o nível de gravidade dos ilícitos apurados, com a valoração das circunstâncias fáticas e jurídicas envolvidas, e a isonomia de tratamento com casos análogos;
	j) considerando-se as falhas sistêmicas do MTur na análise e aprovação de ajustes à época da execução do ato administrativo, é possível afirmar que Rejane de Castro Silva agiu de boa-fé na elaboração do Parecer Técnico 1666/2010;
	k) no âmbito do controle externo, a existência de má-fé não é requisito essencial à culpabilidade do responsável, bastando que tenha sido caracterizada a reprovabilidade da conduta; e
	l) Fábio Ferraz Franco não trouxe aos autos elementos aptos a descaracterizar a ocorrência de fraude à licitação no âmbito do Convênio, salientando-se, por oportuno, não haver elementos nos autos que apontem locupletamento ou enriquecimento ilícito por parte do aludido recorrente. 
12.1.	Com base nas alíneas 'b' e 'j', propõe-se dar provimento aos recursos de Rejane de Castro Silva, Carlos Alberto da Silva e Janaína Cristina Machado Pinto, para excluí-los do polo passivo desta TCE.
12.2.	Diante das alíneas 'c' e 'e', propõe-se dar provimento parcial aos recursos de Fábio Ferraz Franco e NS Serviços em Entretenimento e Transporte Ltda., para:
	a) excluir a condenação em débito apenas em relação à empresa NS Serviços em Entretenimento e Transporte Ltda.;
	b) excluir a multa aplicada à empresa NS Serviços em Entretenimento e Transporte Ltda.; 
	c) reformar a composição de débito desta TCE, a ser imputada a Fábio Ferraz Franco; e
	d) reduzir a multa aplicada a Fábio Ferraz Franco. 
PROPOSTA DE ENCAMINHAMENTO
13.	Ante todo o exposto, submete-se à consideração superior a presente análise dos recursos de reconsideração interpostos por Rejane de Castro Silva, Carlos Alberto da Silva, Fábio Ferraz Franco, Janaína Cristina Machado Pinto, e pela empresa NS Serviços em Entretenimento e Transporte Ltda.; contra o Acórdão 6316/2021-TCU-Primeira Câmara, propondo-se, com fundamento no art. 32, inciso I, e 33, da Lei 8.443/1992:
	a) conhecer dos recursos de Rejane de Castro Silva, Carlos Alberto da Silva e Janaína Cristina Machado Pinto, e, no mérito, dar-lhes provimento, para excluí-los do polo passivo desta TCE;
	b) conhecer dos recursos de Fábio Ferraz Franco e NS Serviços em Entretenimento e Transporte Ltda., no mérito, dar-lhes provimento parcial, para:
	b.1) eximir a empresa NS Serviços em Entretenimento e Transporte Ltda. do ressarcimento ao erário trazido no item 9.4 do Acórdão 6316/2021-TCU-Primeira Câmara, mantendo-se a irregularidade das contas por fraude à licitação; 
	b.2) reduzir o débito imputado a Fábio Ferraz Franco por meio do item 9.4 do Acórdão 6316/2021-TCU-Primeira Câmara, passando esse a ter a seguinte composição remanescente:
	VALOR ORIGINAL (R$) 
	DATA DA OCORRÊNCIA

	80.000,00 (D) 
	13/5/2011

	734,91 (C) 
	4/11/2011

	2,00 (C) 
	11/11/2011

	b.3) excluir, em relação à empresa NS Serviços em Entretenimento e Transporte Ltda, a multa aplicada por meio do item 9.5 do Acórdão 6316/2021-TCU-Primeira Câmara;
	b.4) reduzir, em relação a Fábio Ferraz Franco, a multa aplicada por meio do item 9.5 do Acórdão 6316/2021-TCU-Primeira Câmara; e
	c) dar ciência da deliberação que vier a ser adotada aos recorrentes, ao Ministério do Turismo, à Controladoria-Geral da União, à Procuradoria da República no Estado de Minas Gerais, e aos demais interessados."
2.	Divergindo parcialmente dessa proposta, o titular da Serur anota que " (...) Nestes casos de convênios com o ministério do Turismo para realização de shows ou eventos culturais, para se concluir pela inexistência de dano ao erário, não basta comprovar a realização do objeto. É imprescindível que se demonstre o nexo de causalidade entre os shows realizados e os recursos repassados aos artistas. Sem isso, não há que se falar em exclusão da responsabilidade da empresa intermediadora."
3.	E conclui pela responsabilização solidária da empresa contratada pelo débito afirmando que " (...) considerando que a empresa se beneficiou da fraude à licitação e da contratação direcionada, situação que na jurisprudência do TCU se equivale à contratação direta e impõe a obrigatoriedade de comprovação dos pagamentos dos cachês; foi remunerada pelos recursos do convênio e, portanto, se subsome às regras de gestão de recursos federais; e intermediou desnecessariamente ou de forma onerosa a contratação dos artistas, hipótese vedada pelo instrumento do convênio e pela norma vigente à época dos fatos; não há como afastar a responsabilidade solidária da NS Center pelo débito apurado nos autos."
4.	O Ministério Público, representado nestes autos pelo Dr. Lucas Rocha Furtado, concordou com a proposta da Serur, com os ajustes sugeridos pelo dirigente dessa unidade técnica.
	É o relatório.

Adriana de Fátima Gomes Pinto (31.894E/OAB-MG) e outros representando Fabio Ferraz Franco e NS Center Shows Ltda.; e Igor Teles Lima (53092/OAB-DF) representando Carlos Alberto da Silva

Subprocurador-Geral Lucas Rocha Furtado

RECURSOS DE RECONSIDERAÇÃO. TOMADA DE CONTAS ESPECIAL. IMPUGNAÇÃO DE DESPESAS. IRREGULARIDADE DAS CONTAS. DÉBITO. MULTA. INABILITAÇÃO. INIDONEIDADE. CONHECIMENTO. INOCORRÊNCIA DE PRESCRIÇÃO. PROVIMENTO INTEGRAL PARA ALGUNS E PROVIMENTO PARCIAL PARA OUTROS. INSUBSISTÊNCIA DAS SANÇÕES DE INABILITAÇÃO E INIDONEIDADE. INCOMPETÊNCIA DO COLEGIADO. CIÊNCIA.

TOMADA DE CONTAS ESPECIAL (TCE)

Secretaria de Recursos (Serur)

Trata-se de recursos de reconsideração interpostos por Rejane de Castro Silva, Carlos Alberto da Silva e Janaína Cristina Machado Pinto, servidores do Ministério do Turismo, por Fábio Ferraz Franco, então prefeito de Cachoeira de Pajeú/MG, e por NS Serviços em Entretenimento e Transporte Ltda., empresa contratada, contra o Acórdão 6316/2021-TCU-Primeira Câmara, exarado nos seguintes termos:
"9.1. considerar revel Janaína Cristina Machado Pinto, para todos os efeitos, dando-se prosseguimento ao processo, com fulcro no art. 12, § 3º, da Lei 8.443/1992;  
9.2. acolher as razões de justificativas de Luiz Humberto Vilela e de Manoelina Ferreira Medrado;
9.3. rejeitar as razões de justificativas de Rejane de Castro Silva e de Carlos Alberto da Silva; e as alegações de defesa de Fabio Ferraz Franco e da empresa NS Center Shows Ltda.; 
9.4. julgar irregulares as contas de Fabio Ferraz Franco e da empresa NS Center Shows Ltda., com fundamento nos arts. 1º, inciso I, 16, inciso III, alíneas 'b' e 'c', 19 e 23, inciso III, da Lei 8.443/1992, e condená-los, em regime de solidariedade, ao pagamento das quantias a seguir especificadas, com a fixação do prazo de quinze dias, a contar da notificação, para que comprovem, perante o Tribunal (art. 214, inciso III, alínea 'a', do RI/TCU) , o recolhimento das dívidas ao Tesouro Nacional, atualizadas monetariamente e acrescidas dos juros de mora, calculados a partir das datas discriminadas, até a data do recolhimento, na forma prevista na legislação em vigor;   
	VALOR ORIGINAL (R$) 
	DATA DA OCORRÊNCIA

	100.000,00 (D) 
	13/5/2011

	734,91 (C) 
	4/11/2011

	2,00 (C) 
	11/11/2011

                  Valor atualizado até 19/3/2021: R$ 169.214,93.
9.5. aplicar a Fabio Ferraz Franco e a empresa NS Center Shows Ltda., a multa individual prevista no artigo 57 da Lei 8.443/1992, no valor de R$ 50.000,00 (cinquenta mil reais) , fixando-lhes o prazo de 15 (quinze) dias, a contar da notificação, para que comprovem, perante o Tribunal (art. 214, inciso III, alínea 'a', do RI/TCU) , o recolhimento das dívidas ao Tesouro Nacional, atualizadas monetariamente desde a data do presente acórdão até a dos efetivos recolhimentos, se forem pagas após o vencimento, na forma da legislação em vigor;
9.6. aplicar aos responsáveis, a seguir discriminados, a multa individual prevista no art. 58, inciso II, da Lei 8.443/1992, nos valores especificados, com a fixação do prazo de quinze dias, a contar das notificações, para comprovarem, perante o Tribunal (art. 214, inciso III, alínea 'a', do Regimento Interno) , o recolhimento das dívidas ao Tesouro Nacional, atualizadas monetariamente, desde a data do presente acórdão até a dos efetivos recolhimentos, se forem pagas após o vencimento, na forma da legislação em vigor:
	RESPONSÁVEL
	VALOR

	Rejane de Castro Silva
	R$ 10.000,00

	Janaína Cristina Machado Pinto
	R$ 10.000,00

	Carlos Alberto da Silva
	R$ 12.000,00

9.7. inabilitar Fabio Ferraz Franco para o exercício de cargo em comissão ou função de confiança no âmbito da Administração Pública pelo período de 5 (cinco) anos, com suporte no que prescreve o art. 60 da Lei 8.443/1992;
9.8. declarar a inidoneidade da empresa NS Center Shows Ltda. para participar, por 2 (dois) anos, de licitação na Administração Pública Federal, nos termos do art. 46 da Lei 8.443/1992; (...) "
2.	O presente processo decorre de Tomada de Contas Especial instaurada pelo Ministério do Turismo - MTur em razão da impugnação total de despesas do Convênio 1.278/2010, celebrado com o Município de Cachoeira de Pajeú/MG, com vistas a incentivar o turismo por meio de apoio à realização do "XIX Forró das Viúvas", nos dias 25 a 27/6/2010.
3.	Conheço dos recursos interpostos, porquanto preenchidos os requisitos de admissibilidade previstos nos artigos 32, inciso I, e 33, ambos da Lei 8.443/1992.
4.	Os servidores do Ministério do Turismo, Rejane de Castro Silva, Janaína Cristina Machado Pinto e Carlos Alberto da Silva, responsáveis pela elaboração do parecer técnico favorável à formalização do convênio, por sua aprovação e pela assinatura da avença, respectivamente, foram condenados ao pagamento da multa prevista no art. 58, inc. II da Lei 8.443/1992, por validarem plano de trabalho em que não havia tempo hábil para a execução de licitação e por não terem avaliado a regularidade dos valores previstos para a contratação dos artistas.
5.	Já o ex-Prefeito, Fábio Ferraz Franco, e a contratada para a realização do evento, NS Center Shows, foram responsabilizados pela fraude no Pregão Presencial 11/2010, que teria, segundo a deliberação recorrida, impossibilitado que se estabelecesse o nexo de causalidade entre os recursos repassados e o evento realizado, e pela não comprovação do pagamento dos artistas.
6.	Inicialmente, tendo em vista a recente regulamentação por esta Corte acerca da prescrição da pretensão ressarcitória e punitiva (quinquenal) , bem como da intercorrente (trienal) , por meio da Resolução-TCU 344, de 11 de outubro de 2022, examino se essa questão de ordem pública impacta as responsabilidades imputadas neste processo.
7.	No caso concreto, adoto como marco inicial para a apuração da prescrição a data final em que a prestação de contas deveria ter sido prestada (31/5/2013) , consoante estabelece o art. 4º, inc. I, da mencionada Resolução, ante a apresentação incompleta da prestação de contas e a realização, em 30/10/2012, de diligência para a sua devida complementação (peça1, p. 72) .
8.	A partir dessa data, há vários atos praticados, tanto na fase interna quanto na externa da TCE, considerados inequívocos para a apuração do dano, que interrompem o prazo prescricional, tal como previsto no art. 5º c/c o § 2º do art. 8º, ambos da Resolução-TCU 344/2022. Cito, a título exemplificativo, os seguintes fatos:
14/4/2014 - reprovação da prestação de contas pelo Ministério do Turismo (peça 1, p. 153 a 154) ; e
08/06/2016 - despacho do Relator, Ministro Walton Alencar Rodrigues, determinando a realização de diligências propostas pelo Ministério Público para obter no Banco do Brasil documentação que permita identificar os beneficiários dos recursos do convênio em análise (peça 13) .
9.	Demais disso, houve nova citação em 13/6/2018 (peça 98) e foi proferido, nestes autos, o Acórdão 6.316 da 1ª Câmara, em 13/4/2021, fatos esses que se sucederam em períodos não superiores a três anos entre si, afastando, dessa forma, qualquer hipótese de prescrição.
10.	Não obstante, quanto ao mérito dos recursos, ao analisar as razões apresentadas pelos servidores do órgão repassador, a Serur entendeu que as condutas não constituíam erro grosseiro, ante a realidade vivenciada pelo Ministério Turismo à época, e propôs o acatamento das razões de justificativas apresentadas.
11.	É consabido que, nos anos de 2006 a 2010, o Ministério do Turismo enfrentava uma falha sistêmica nos processos de trabalho de aprovação, concessão e fiscalização dos convênios. Assim, sopesando as circunstâncias práticas que condicionaram a atuação desses responsáveis, penso ser por demais rigoroso sancionar servidores envolvidos em atividades que não concorreram diretamente para a fraude apurada.
12.	Não por outro motivo, a responsabilização de servidores do Ministério do Turismo, que atuaram nesse período, tem sido mitigada, desde a edição do Acórdão 1948/2017-TCU-Plenário. Nesse sentido, podemos mencionar os Acórdãos 8.520/2017, 8.786/2017, 8.787/2017, 5.834/2018, da 1ª Câmara, e os Acórdãos 1.526/2018, 834/2019 e 10.185/2020, da 2ª Câmara.
13.	Em relação aos argumentos apresentados em sede recursal pelo ex-Prefeito de que: 1) a modalidade de pregão presencial foi utilizada em função da baixa qualidade da internet; 2) não há ilegalidade quando apenas uma empresa se habilita na licitação; 3) a empresa contratada possuía capacidade técnica e seus preços estavam adequados; 4) apesar da urgência, foi realizada licitação, com divulgação no Diário Oficial de Minas Gerais; e 5) a contratada teria participado da licitação e sido contratada de forma legal; penso que esses não foram suficientemente robustos para justificar a sequência de atos e fatos verificados no processo que, em seu conjunto, revelam o cometimento da fraude.
14.	Como bem sumariou o titular da Serur, eis os indícios que comprovam a simulação da licitação para justificar a contratação da NS Center Shows: "Como se nota, não houve pesquisa de preços a justificar a contratação dos artistas nos moldes entabulados; os valores da contratação dos serviços de infraestrutura e dos artistas propostos pela NS Center foram aqueles utilizados no Plano de Trabalho elaborado previamente pelo município; A NS Center foi a única a participar da licitação, sem que tenha havido competitividade; os artistas exigidos no edital para a realização dos shows eram aqueles cotados pela NS Center, quando da apresentação do orçamento; as cartas apresentadas informavam a relação de exclusividade dos artistas unicamente para os dias dos eventos (25 a 27/6/2010) , com datas anteriores à celebração do convênio entre o município e o Ministério do Turismo; o mapa de lances da licitação informa o nome de duas empresas (Thalles Dias Fernandes e Medicnorte Produtos Médico Hospitalares) que não participaram da licitação (peça 28) (...) ".
15.	Apesar disso, concordando com os pareceres lançados nesta fase processual, entendo que a fraude não acarretou, por si só, dano ao erário. Há no processo documentos e informações que comprovam que o evento foi, de fato, realizado. E mais do que isso, existem também no processo elementos, tal como a nota fiscal emitida pela contratada (peça 28, p. 48) e a transferência do pagamento realizado pela Prefeitura ao sócio administrador da contratada (peça 18, p. 1 e peça 88, p. 1) , atrelados ao convênio em análise, que possibilitam o estabelecimento do exigido nexo causal entre os recursos repassados pela União e o objeto pactuado.
16.	É bem verdade que esses documentos comprobatórios teriam sido produzidos cerca de um ano após a realização do evento (de 25 a 27/6/2010) , mas essa circunstância é justificada pela demora da transferência dos valores pelo Ministério do Turismo à Prefeitura de Cachoeira de Pajeú/MG, que veio a acontecer somente em 18/5/2011.
17.	Todavia, diante da ausência de comprovação do pagamento dos cachês das bandas, consoante estabelecido na cláusula terceira, item II, alínea "pp" do termo do convênio em exame, que competiria ao convenente "encaminhar ao CONCEDENTE documento comprobatório do efetivo recebimento do cachê por parte dos artistas, e/ou bandas, e/ou grupos, emitido pelo contratante dos mesmos" (peça 1, p.44) , que foi requerida nos ofícios de citação, cabe a esta Corte imputar ao ex-Prefeito e à empresa contratada o débito de R$ 80.000,00 relativamente ao pagamento dos artistas, tal como defendem o titular da Serur e o Membro do Ministério Público de Contas que atuou nos autos. 
18.	Por oportuno, entendo necessário tornar sem efeito, de ofício, os dispositivos 9.7 e 9.8 do acórdão recorrido, tem em vista a incompetência da 1ª Câmara para impor as sanções de inabilitação e inidoneidade, consoante disposto no art. 15, inc. I, letra "i" do Regimento Interno, que assim estabelece:
"Art. 15. Compete privativamente ao Plenário, dirigido pelo Presidente do Tribunal:
I - deliberar originariamente sobre:
 (...) 
i) inabilitação de responsável e inidoneidade de licitante, nos termos dos arts. 270 e 271, e adoção das medidas cautelares previstas nos arts. 273 a 276, resguardada, no caso do último artigo, a possibilidade de antecipação da medida pelo relator ou pelo Presidente;"  (grifo nosso) 
Ante o exposto, VOTO no sentido de que o Tribunal adote a minuta de acórdão que ora submeto à deliberação deste Colegiado.
TCU, Sala das Sessões, em 22 de novembro de 2022.
JORGE OLIVEIRA 
Relator